最高法院刑事判決　　　　　　　　　　　　　　　八十八年度台上字第三一三七號
　　上　訴　人　甲○○○
右上訴人因業務過失致人於死案件，不服台灣高等法院中華民國八十六年六月十一日
第二審更審判決（八十六年度交上更(一)字第一四號，起訴案號：台灣新竹地方法院檢
察署八十四年度偵字第六一○三號），提起上訴，本院判決如左：
    主  文
上訴駁回。
    理  由
本件原判決認定上訴人甲○○○平日駕駛ＪＴ－五九四一號自用小貨車載送豆腐至市
場販賣，駕駛為其附隨業務。於民國八十四年六月二十一日下午三時二十分許，駕駛
上開小貨車，由新竹市○○街往新竹縣竹北市方向行駛，途經新竹市溪洲橋往新竹縣
竹北市北上方向五十公尺處，適有被害人石錦芳駕駛車號ＨＲＳ－五二五號機車，同
向在其右前繞越路面坑洞而稍微偏左行駛，上訴人應注意車前狀況，並隨時採取必要
之安全措施，而依當時天候晴、路面鋪裝柏油、道路無障礙物、視距良好之情形，又
無不能注意情事，竟疏於注意，致其小貨車右後方距車尾約五十公分處碰撞前開繞越
路面坑洞亦未注意左後來車之機車左前把手，使被害人人、車倒地受傷，經送醫延至
同年月二十七日上午五時許，因顱內出血不治死亡等情。係以上開事實，業據目擊證
人張木榮（當時駕車在上訴人及被害人之後）於警訊證稱：「當時輕機車ＨＲＳ－五
二五號行駛在前，自小貨（車）ＪＴ－五九四一號在後，兩車同向行駛，因機車閃避
地上凹洞而稍微偏左行駛，而自小貨（車）距輕機車太近，且自小貨車完全直行，小
貨（車）右後方距車尾五十公分左右碰撞輕機車左前方把手，而使輕機車及駕駛（石
錦芳）倒地滑倒至路旁石墩才停止」；於偵查中供稱：「小貨車超車時，車後部去擦
撞石錦芳的機車，不是小貨車的前方撞到機車，當時我在二部車的後方，我看的很清
楚。」；於第一審證稱：「我騎機車在死者後面二十公尺，當時死者騎機車要閃路旁
的坑洞略為左轉，就被後面直行的小貨車掃到，機車被拖著走約十尺就倒在地上。」
；於原審結稱：「本件車禍當時伊騎機車和被告所駕小貨車相距約二十公尺，有看見
車禍發生情形，當時肇事地點有個坑洞，死者所騎機車要閃避坑洞稍為偏點，結果為
被告小貨車直行撞上，係車後部撞到死者，發生車禍當時伊看得很清楚，伊不認識死
者，亦未見過他，伊住竹北溪州，他住那裡不知，伊祇是路過。」各等語。參諸卷附
道路交通事故調查報告表(二)警繪現場圖所示，肇事現場確有坑洞，且肇事後機車於現
場留有六公尺長之偏右刮地痕各情。顯見上訴人所駕駛之小貨車係未注意前行駛之被
害人機車，致於被害人繞越坑洞偏左行駛時避煞不及，而撞及被害人之機車，其擦撞
之處，確係小貨車右後方距車尾約五十公分處甚明。又被害人確因車禍致顱內出血死
亡，亦經檢察官督同法醫師相驗明確，制有相驗屍體證明書、驗斷書、勘驗筆錄等在
卷可憑。按「汽車行駛時，駕駛人應注意車前狀況，並隨時採取必要之安全措施」，
道路交通安全規則第九十四條第三項定有明文。依卷附道路交通事故調查報告表(一)所
示，肇事當時天候晴、路面舖裝柏油、道路無障礙物、視距良好、並無不能注意之情
事，上訴人於前開時地駕車，疏未注意，以致肇事，使被害人因顱內出血死亡，顯有
過失，至被害人駕駛機車繞越路面坑洞未注意左後來車，雖亦有過失，上訴人仍難解
免其刑責。本件車禍經送台灣省車輛行車事故覆議鑑定委員會覆議結果，同認：「石
錦芳駕駛機車繞越路面坑洞未注意左後來車，為肇事主因，甲○○○駕駛小貨車未注
意車前狀況（機車動態）為肇事次因」，有該委員會第八四一九○二號覆議意見書一
件在卷可考。被害人因此車禍死亡，與上訴人之過失，顯有相當因果關係，事證明確
，上訴人之犯行堪以認定，為其所憑之證據及認定之理由。而以上訴人否認其駕駛之
小貨車有擦撞到被害人所騎乘之機車，辯稱：前揭時地伊駕駛小貨車上溪洲橋後，被
害人之機車即跟在後面，過橋後伊自後視鏡看不到被害人，故停車查看，才知道被害
人騎機車跌倒云云，如何與常理有違，殊非可採。又上訴人所稱證人張木榮為被害人
之結拜兄弟，如何尚難憑信。及證人劉玉雲（與上訴人同車）雖到庭證稱：上訴人車
在前，被害人車在後云云，如何為迴護上訴人之詞，亦非可採，亦於理由內一一加以
指駁及說明。另以卷附台灣省竹苗區車輛行車故鑑定委員會鑑定意見書雖認上訴人與
被害人駕車併行時未保持安全間隔同為肇事原因，但與原審所認定之事實不合，該意
見尚非的論；又依卷附之第一審勘驗筆錄所載事項，參諸上訴人所辯：「（小貨）車
上的擦痕是本來就有的。」及卷附之現場照片，肇事後機車係左面倒地，被害人機車
左照後鏡及左把手之擦痕，係倒地時磨擦地面所造成，與前揭勘驗所載之情形未盡相
符，及小貨車後車箱白鐵部分已看不出痕跡各情觀之，難謂彼此間有何關連，而得採
為論罪之證據，惟由機車之騎乘係由騎士以雙方握住機車把手跨騎機車身方式騎乘，
騎士之雙臂與雙腿多在機車車身外，而上訴人之小貨車後車箱既屬白鐵打造，被害人
之機車把手係套以塑膠，則上訴人之小貨車右後方距車尾約五十公分處縱有碰撞被害
人把手，小貨車後車箱白鐵部分未留有碰撞痕跡，應合情理，尚難據此遽為有利上訴
人之認定，對於證據取捨之理由，亦明甚詳。復依上訴人於警訊、偵查、及第一審
之供述，認定上訴人係駕駛小貨車載送豆腐販賣，故駕駛為其附隨之業務，為從事業
務之人。而對於證人黃灶生、戴陳明麗證稱：該小貨車平時由上訴人之夫載送豆腐至
市場販賣及送貨之用，上訴人僅偶而利用該小貨車接送小孩上下課云云，認與上訴人
所供不符，顯為事後迴護之詞，不予憑採。因而撤銷第一審不當之判決，改判適用刑
法第二百七十六條第二項、罰金罰鍰提高標準條例第一條前段，並審酌上訴人之品行
、過失程度、所生危害、犯後態度及迄未與被害人家屬為民事和解賠償等一切情狀，
仍依從事業務之人，因業務上之過失致人於死罪，論處上訴人有期徒刑五月，經核於
法尚無違誤。上訴意旨略稱：原判決認為上訴人以所駕駛之小貨車右後方距車尾約五
十公分處碰撞被害人之機車右前把手，致其向左傾倒碰地致死，係憑空想像而不存在
，有認定事實不憑證據及理由不備之違法。其次原審對於證人劉玉雲之證詞不採，未
說明其有法律上之瑕疵，其自由判斷權之運用不合論理法則，且就證人張木榮是否為
被害人之結拜兄弟質疑，未盡調查之能事，就此亦有不備理由之違法。退步言之，即
便認定果有事故發生，上訴人亦無過失責任，原判決適用法律違誤。再就上訴人身分
而言，上訴人實係製造豆腐從業員及幫夫於市場販售果菜之助手，並非以載運豆腐或
果菜為附隨業務，原審認定事實適用法律違誤等語。惟查，原審綜核調查所得，認定
上訴人有業務上之過失致人於死之事實，已說明其證據取捨之理由綦詳，所為之論斷
，亦有卷存資料可查，且與經驗法則及論理法則無違，難謂有未盡調查、理由不備及
適用法則不當之違法情形，上訴意旨仍執陳詞否認犯罪，並對原審採證認事之職權行
使及原判決已明白論斷之事項，任意指摘，非有理由，應予駁回。
據上論結，應依刑事訴訟法第三百九十六條第一項，判決如主文。
中      華      民      國    八十八    年      六      月     十七     日
                              最高法院刑事第十庭
                                  審判長法官  莊  登  照
                                        法官  洪  明  輝
                                        法官  蔡  清  遊
                                        法官  黃  一  鑫
                                        法官  林  秀  夫
      右正本證明與原本無異
                                              書  記  官
中      華      民      國    八十八    年      六      月    二十四    日
